臺灣臺北地方法院民事判決　　　　　　　　　　　　九十三年度重訴字第五七三號
　　原　　　告　乙○○
　　訴訟代理人　凌見臣律師
　　被　　　告　丙○○
　　訴訟代理人　李建民律師
右當事人間請求不動產所有權移轉登記事件，本院於中華民國九十三年七月十三日言
詞辯論終結，判決如左：
　　主　    文
被告應將如附表所示之不動產所有權移轉登記予原告。
訴訟費用由被告負擔。
　　事實及理由
一、原告起訴主張：民國八十三年十月十四日兩造被繼承人高火木死亡後，兩造口頭
    約定將原告依繼承可取得之不動產（如附表所示）所有權信託登記於被告名下，
    由被告代為管理，嗣並於八十八年五月七日補立協議書以為證據方法，依上開協
    議書之約定，原告就該信託財產享有全部之信託利益，可隨時終止信託關係。而
    原告其後已以九十二廣法字第○一四四號律師函終止上開信託關係，是兩造間信
    託契約自被告收受上開律師函之送達已生終止之效力。退而言之，縱認應適用八
    十五年一月二十六日公佈施行之信託法，上開之終止亦符合信託法第六十三條第
    一項之規定，而生終止之效力，另原告再以準備書二狀書狀之送達為終止信託契
    約之意思表示，詎被告迄今未將受託管理之財產之所有權移轉登記返還原告，為
    此依信託契約之法律關係提起本件訴訟等情，並聲明：被告應將如附表所示之不
    動產所有權移轉登記於原告名下。
二、被告則以：系爭不動產係被告於八十六年十二月二十九日因分割繼承登記而取得
    所有權，非因兩造間之信託契約而取得所有權。況縱兩造間存有信託關係，惟因
    信託法早於八十五年一月二十六日公佈施行，兩造係於八十八年五月七日始簽定
    信託協議書，故有關系爭信託關係之終止，即應適用行為時信託法之相關規定。
    而本件兩造於八十八年五月七日簽訂之信託契約約定：「後列不動產之所有權屬
    丙○○、乙○○所共有，各有二分之一權利而全數登記於丙○○名下，為方便管
    理。」足證兩造之約定係為對系爭不動產「方便管理」，至今原告仍按月繳付系
    爭不動產之房屋管理費及地價稅，持續執行系爭不動產約定管理，信託目的並無
    所謂已完成或不能完成之情事；又兩造協議書第一條約定：「乙○○（即原告）
    就後列不動產權利範圍二分之一有自由使用權利。」及第二條約定「後列不動產
    應納之地價稅及其他政府核定應納稅捐由雙方平均負擔。」，足見系爭不動產之
    信託利益，原告僅享有二分之一，並非全部享有，原告自無權於九十二年十月二
    十四日以九十二廣法字第○一四四號律師函終止雙方之信託關係等語，資為抗辯
    。並聲明：原告之訴駁回。
三、兩造不爭執之事項：
  (一)、系爭附表所示不動產前均屬兩造被繼承人高火木所有，上開不動產所有權狀現
      由原告持有中。
  (二)、兩造之被繼承人高火木於八十三年十月十四日逝世，兩造於八十六年五月二十
      日簽訂遺產分割協議書，並於八十六年九月十七日繳清遺產稅，其後經國稅局
      於八十六年十二月八日核發繳清證明，且於八十六年十二月二十九日依協議書
      所載內容辦妥不動產移轉登記。
  (三)、兩造於八十八年五月七日於丁○○、甲○○○見證下簽訂協議書。
  (四)、被告於九十二年十月二十四日收受廣理法律事務所九十二年廣法字第○一四四
      號函。
四、至本件原告主張兩造間於八十三年十月十四日被繼承人高火木死亡後，就其所有
    如附表所示之不動產以口頭為信託契約之約定，惟伊其後已以九十二年廣法字第
    ○一四四號函終止系爭信託契約，被告應將上開不動產之所有權移轉登記予原告
    等情，則為被告所否認，且以前揭詞情置辯，是本件應審酌者厥為：兩造間是否
    存有信託契約關係，該信託契約是否因原告九十二年十月二十四日九十二年廣法
    字第○一四四號函、九十三年六月四日準備（二）狀所為終止契約之意思表而終
    止等項，茲分論如下：
(一)、經查，本件原告主張：兩造於八十三年十月十四日兩造之父高火木死亡後，就原
    告所有如附表所示之不動產成立信託契約，由原告將前開不動產所有權信託登記
    於被告名下，由被告代為管理，兩造並於八十八年五月七日就前成立之信託契約
    簽立協議書為憑證各情，核與兩造之母甲○○○到庭證稱：「（當時原告是否同
    意把他應得遺產贈與給被告？）沒有，我們只是委託他辦理遺產登記節稅，辦完
    之後兄弟二人是一人取得一半遺產，但是被告都沒有把我先生遺留下的不動產按
    照約定移轉登記給弟弟。」、為兩造辦理繼承登記事項之代書丁○○證稱：「（
    提示遺產分割協議書）高火木於八十三年十月十四日逝世，兩造於八十六年五月
    二十日簽訂遺產分割協議書一事情形如何？）當時高火木遺產辦理登記時，有一
    部分要辦理抵繳遺產稅，一部則是要移轉給合建的建設公司，繼承人有八人，姊
    妹其他人都拋棄繼承，只有兩造及與甲○○○分配，當時為了登記方便，所以先
    登記在丙○○名下。」、「（當時兩造及其母親分配遺產時如何約定？）按照他
    們的意思當時是要兩造一人一半。」、「（為何於八十六年五月二十日簽訂遺產
    分割協議書後，又於八十八年五月七日再簽協議書？）因為乙○○說八十六年辦
    繼承登記時，原來應該是兩造一人一半，他把自己的部分信託登記給哥哥，而全
    部登記在哥哥名下，如果沒有憑證怕日後無法向哥哥請求返還應得之不動產，所
    以八十八年兩造又來找我，就八十六年辦理繼承登記之初兩造的合意作一書面記
    載，所以我又幫他們撰寫了八十八年五月七日協議書。）」、「（在你為兩造撰
    寫遺產分割協議書前，兩造與其母是否就已經有高火木遺產由兩造各取得一半的
    合意？）是，兩造是要各得一半，但是因為前述辦理繼承登記時相關問題，所以
    遺產分割協議書上，記載與兩造原先合意不一致，弟弟分得的部份，先信託登記
    在哥哥名下，委由哥哥管理，待日後再移轉給弟弟。」等語大致相符，且有八十
    八年五月七日協議書在卷足憑，是原告前開主張，自足信為真實。
(二)、按「稱信託者，謂委託人將財產權移轉或為其他處分，使受託人依信託本旨，為
    受益人之利益或為特定之目的，管理或處分信託財產之關係。」、「我民法並無
    關於信託行為之規定，亦無信託法之頒行，通常所謂信託行為，係指信託人將財
    產所有權移轉與受託人，使其成為權利人，以達到當事人間一定目的之法律行為
    而言，受託人在法律上為所有權人，其就受託財產所為一切處分行為，完全有效
    。縱令其處分違反信託之內部約定，信託人亦不過得請求賠償因違反約定所受之
    損害，在受託人未將受託財產移還信託人以前，不能謂該財產仍為信託人之所有
    。」為信託法第一條、最高法院六十二年年台上字第二九九六號判例揭示明確，
    是信託者，乃信託人將其所有之財產所有權移轉與受託人，使其成為權利人，以
    達到當事人間一定目的之法律行為之謂。而本件原告信託予被告管理者，乃屬其
    所有如附表所示不動產所有權（即原兩造被繼承人高火木就附表所示不動產所有
    權利範圍之二分一），與被告對附表所示不動產之所有權無涉，是被告（受託人
    ）依系爭信託契約管理上開信託財產所生信託利益自全部歸由原告獨享，與被告
    無干，被告執系爭八十八年五月七日協議書第一條、第二條約定「乙○○（即原
    告）就後列不動產權利範圍二分之一有自由使用權利。」、「後列不動產應納之
    地價稅及其他政府核定應納稅捐由雙方平均負擔。」謂系爭不動產之信託利益，
    原告僅享有二分之一，並非全部享有云云，尚嫌乏據。
(三)、次按「信託利益全部由委託人享有者，委託人或其繼承人得隨時終止信託。」信
    託法第六十三條定有明文，本件系爭信託契約之信託利益全部由原告（委託人）
    享有，已如前述，則原告於九十二年十月二十四日以九十二年廣法字第○一四四
    號函終止系爭信託契約，於法自無不合，而兩造間之信託契約關係於被告收受上
    開函件（即九十二年十月二十四日）業已合法終止一節，亦足認定。被告辯稱信
    託目的信託目的並無所謂已完成或不能完成之情事、系爭信託利益，原告僅享有
    二分之一，並非全部享有，原告不得終止信託契約云云，要無足採。據此，原告
    於系爭信託契約終止後，請求被告（即受託人）將其因信託關係登記於被告名下
    如附表所示之不動產所有權移轉登記予原告，洵屬有據，應予准許。
五、本件因事證已臻明確，兩造其餘攻擊、防禦方法及所為之立證，經核與判決之結
    果不生影響，無庸逐一論述，併予敘明。
六、結論：原告之訴為有理由，爰依民事訴訟法第七十八條判決如主文。
中　　　華　　　民　　　國　　九十三　　年　　　七　　　月　　二十九　　日
                              民事第四庭  法  官  周玫芳
右為正本係照原本作成
如對本判決上訴，須於判決送達後廿日內向本院提出上訴狀
中　　　華　　　民　　　國　　九十三　　年　　　八　　　月　　　二　　　日
                                          書記官  郭麗琴
